臺灣臺東地方法院刑事判決　　　　　　　　　　　　　　九十三年度訴字第二一號
　　公　訴　人　臺灣臺東地方法院檢察署檢察官
　　被　　　告　丙○○
　　指定辯護人　本院公設辯護人　甲○○
右列被告因偽造有價證券等案件，經檢察官提起公訴（九十一年度偵字第二四五五號
、九十二年度偵字第一七三七號），本院判決如左：
    主  文
丙○○連續偽造有價證券，處有期徒刑年貳月。偽造之張麗真、洪麗鎔、曾淑美、
張季美、戊○○、黃永昌、張鍛妹、李嚴貴印章各壹枚、洪麗鎔、曾淑美、張季美簽
單各壹張、張麗真簽單貳張、張麗真本票拾捌張、洪麗鎔本票壹拾陸張、曾淑美本
票壹拾肆張、張季美本票壹拾張、戊○○、黃永昌、張鍛妹、李嚴貴本票各貳張均
沒收（本票金額均為新臺幣貳萬元）。
    事  實
一、丙○○於民國八十九年五月間，招募會員參加以其為會首，每會新臺幣（下同）
    二萬元，連同會首共二十九會之互助會（下稱第一會），會期自八十九年五月十
    五日起，至九十一年九月十五日止，約定採內標方式開標，即除第一會由會首向
    每位參加會員收取二萬元會款外，第二會起由參加之會員中願出標金利息最多者
    得標，得標後可向已標得會款之死會會員收取會款二萬元，向尚未標得會款之活
    會會員收取二萬元減去得標利息之會款，由會首收齊後轉交得標會員；並約定於
    每月十五日十四時三十分，由丙○○在臺東縣臺東市○○路三三二號其所經營之
    「客家自助餐」主持開標，而得標會員須簽發二萬元本票交丙○○於收取會款時
    轉交活會會員，嗣各該活會會員爾後得標收取會款時，發票人即死會會員再繳交
    二萬元會款並收回前所交付之本票。惟因參加會員中張麗真、洪麗鎔事後覺負擔
    太重，無意繼續參加而退出，丙○○竟未與其他會員共商如何解決，亦未取得張
    麗真、洪麗鎔同意，持續以該二人名義，接續頂替參加該互助會，並意圖為自己
    不法所有，及基於詐騙使人交付金錢、偽造及行使偽造之準私文書、有價證券之
    概括犯意，分別於八十九年七月十五日、九十年五月十五日，在上開臺東市○○
    路三三二號處所，未經張麗真、洪麗鎔之同意或授權，先後二次以前開二人標取
    互助會之詐術，先在空白之投標單紙張上，分別偽造張麗真、洪麗鎔之簽名署押
    各乙枚，並先後填載標金利息四千元於標單上，表示張麗真、洪麗鎔分別欲以上
    開所示之利息標取互助會款，而連續二次行使上開偽造之標單，持以參加投標並
    得標，足以生損害於張麗真、洪麗鎔及其他會員，且為順利取得會款，利用不知
    情年籍、姓名不詳之成年人，分別偽刻「張麗真」、「洪麗鎔」之印章各一枚，
    足以生損害於該二人，並連續蓋用前開偽造之印章，而偽造張麗真、洪麗鎔二人
    名義之二萬元本票各二十五張、十六張，持向其他活會會員收取會款而行使。嗣
    於九十一年二月十八日十四時許，丙○○因故無法周轉，遂召集活會會員丁○○
    、壬○○（以豐田行名義參加）、乙○○、戊○○、己○○（以楊再米名義參加
    ）辛○○、廖玉真等七人開協調會，會中協議由丙○○收回張麗真、洪麗鎔、黃
    美燕等六人之本票，並簽發自己名義之本票給與會七人，每人各六張金額均為二
    萬元，嗣因本票未獲兌現，丁○○等人始知查悉上情。
二、丙○○復於九十年四月間，因支付前開互助會會款等緣由需款孔急，遂又發起互
    助會，成立連同會首共十八會（原十六會，嗣後黃永昌加入二會）之同前互助會
    （下稱第二會），會期自九十年四月十日起，至九十一年九月十日止（原僅有十
    六會時係至九十一年七月十日止），每月十日十下午二時開標。詎丙○○於收取
    第一會會款時，張麗真、曾淑美即表示後悔，不願繼續參加互助會，並要求退會
    ，且張季美於繳交三次會款後，因所參加之互助會過多，不願繼續參加本會，亦
    要求退出該互助會，遂由丙○○與張季美結算，並就前開三人所參加之三會部分
    ，同前未經其他會員同意，均由丙○○獨自接續以張麗真、曾淑美、張季美名義
    參加。嗣後，丙○○再意圖為自己不法所有，並基於詐騙使人交付金錢、偽造及
    行使偽造之準私文書、有價證券之概括犯意，分別於九十年五月十日、七月十日
    、八月十日，在上開臺東市○○路三三二號處所，未經曾淑美、張麗真、張季美
    之同意或授權，先後三次以前開三人標取互助會之詐術，先於空白之投標單紙張
    上，分別偽造曾淑美、張麗真、張季美之簽名署押各乙枚，並先後填載標金利息
    三千元至四千元不等之金額於標單上，表示曾淑美、張麗真、張季美分別欲以上
    開所示之利息標取互助會款，而連續三次行使上開偽造之標單，持以參加互助會
    投標並得標，足以生損害於曾淑美、張麗真、張季美及其他會員，且為順利取得
    會款，又利用不知情年籍、姓名不詳之成年人偽刻曾淑美、張季美之印章，足以
    生損害於該二人，並一併使用前開偽造之張麗真印章，進而偽造該等三人為發票
    人之二萬元本票各十四張、十三張、十三張，持向其他活會會員收取會款而行使
    。嗣九十年十月間，丙○○自知已無法周轉，遂告知部分會員該互助會無法繼續
    將散會，請會員靜待處理。惟嗣後仍為自己不法所有之意圖，並基於詐騙使人交
    付金錢、偽造及行使偽造有價證券之概括犯意，以前開方式偽刻戊○○、黃永昌
    、張緞妹、李嚴貴四人之印章，並利用不知情年籍、姓名不詳之成年人，偽造戊○○、黃永昌、張緞妹、李嚴貴四人為發票人之二萬元本票各二張，以該等四人
    標得互助會之詐術，持向不知情之會員癸○○、庚○○（以和興米廠名義參加）
    行使，使該二人陷於錯誤而交付金錢。嗣於九十一年二月間，會員前往上開臺東
    市○○路三三二號處所欲知後續處理情形，遍尋丙○○不著，彼此交談後，始循
    線得知上情。
三、案經丁○○、壬○○、乙○○、戊○○、己○○、辛○○及癸○○、王錦秀、庚○○告訴及臺東縣警察局移請臺灣臺東地方法院檢察署檢察官偵查起訴。
    理  由
一、訊據被告丙○○對於前開犯罪事實大致坦承不諱，核與告訴人丁○○、壬○○、
    乙○○、戊○○、己○○、辛○○（以上為第一會部分），及告訴人癸○○、王
    錦秀、庚○○、戊○○、證人即會員李嚴貴、李彭雪英、黃萬國、陳秋來、黃永
    昌、賴清文、高銓奇、張季美（以上為第二會部分）所述情節大致相符（見九十
    一年度發查字第一七六號卷第四頁至第一五頁、九十二年度偵字第一七三七號卷
    第二頁起【以上為第一會部分】、警卷第一頁至九頁、第一八頁至二三頁、第二
    六頁至二九頁、第二四頁、九十年度偵字第二四五五號卷第七頁、第四二頁【以
    上第二會部分】）且有互助會單二份、本票七十一紙附卷可稽（見九十二年度發
    查續字第二二號卷第六二頁、警卷第三二頁、第四０頁至六五頁、九十一年度偵
    字第二四五五號卷第一一頁、第一二頁）。而：
  (一)依卷內偽造之張麗真本票而觀，發票日為九十年七月十日（見警卷第四０頁），
    顯見被告冒張麗真之名標取第二會互助會之時間係九十年七月十日，其供稱在九
    十年六月十日冒標，所供尚有出入。
  (二)證人張麗真雖證稱略以：以前有跟過「客家便當」（指被告）的會，該互助會有
    完整結束，八十九年五月十五日她又邀我參加二萬元的互助會十餘次（指第一會
    ），亦曾邀請我參加九十年四月十日之二萬元互助會，我因負擔不起，所以拒絕
    參加等語。惟本件被告自承在向張麗真收取該第一會、第二會會款時，張麗真即
    已後悔表示不願參加，其未得張麗真同意，以張麗真名義標取互助會並簽發本票
    （見本院九十三年三月十一日訊問筆錄第四頁），對於犯罪構成要件所涉之主要
    事實均已承認，衡情，並無否認其他次要事實之必要，是被告所辯張麗真原表示
    願意參加，後來後悔一節，尚堪採信。
  (三)前開被告所偽造之本票上，均係以蓋章方式表彰發票人簽發之旨，有本票在卷可
    按，而各該本票所載發票會員均未同意或授權被告簽發本票，已分別據其等供述
    在卷（見前開告訴人、被告供述卷、頁），各發票會員既未同意或授權被告簽發
    本票，是亦無可能交付印章供其使用，是其利用不知情刻印人員偽刻前開發票會
    員印章，用以簽發前開本票至為明顯。
  (四)綜上所述，本件事證已臻明確，被告犯行應堪認定。
二、核被告所為係犯刑法第三百三十九條第一項之詐欺取財罪、第二百十六條、第二
    百十條之行使偽造私文書罪、第二百零一條第一項之偽造有價證券罪。其偽造印
    章、印文乃偽造私文書、偽造有價證券之階段行為，且偽造私文書、行使偽造有
    價證券之低度行為，分別為行使偽造私文書、偽造有價證券之高度行為所吸收，
    均不另論罪。其利用不知情年籍、姓名不詳成年人偽刻印章、偽造有價證券，應
    成立間接正犯。其各次冒標行為均致使多數會員限於錯誤而交付會款，係以一詐
    欺行為同時侵害多數會員權益，為想像競合犯，依刑法第五十五條規定，應從一
    重之詐欺取財罪處斷。其先後多次之詐欺取財、行使偽造私文書、偽造有價證券
    犯行，時間緊接，犯罪手法雷同，所犯又係構成要件相同之罪名，顯係基於概括
    犯意反覆為之，為連續犯，依刑法第五十六條規定，均應論以一罪並加重其刑。
    其所犯詐欺取財、行使偽造私文書、偽造有價證券三罪間，有方法目的之牽連關
    係，依刑法第五十五條規定，應從一重之偽造有價證券罪處斷。爰審酌被告偽造
    簽單冒標互助會並偽造本票詐取會款，對社會秩序構成危害，惟本件冒標情節尚
    非嚴重，且其坦承不諱，犯後態度尚佳，前無犯罪紀錄，素行尚可，有臺灣高等
    法院被告全國前案紀錄表、刑案查註紀錄表各一份在卷足憑等一切情狀，判處如
    主文所示之刑。再者，本件被告所偽造之之張麗真、洪麗鎔、曾淑美、張季美、
戊○○、黃永昌、張鍛妹、李嚴貴印章各一枚，無證據證明已滅失，應依刑法第
    二百十九條規定予以沒收；第一會張麗真、洪麗鎔、第二會之曾淑美、張麗真、
    張季美簽單各一張，為被告所有供犯罪所用之物，且亦無證據證明該等簽單已滅
    失，應依刑法第三十八條第一項第二款規定予以沒收；被告偽造之第一會張麗真
    、洪麗鎔二萬元本票二十五張、十六張、第二會偽造之曾淑美、張麗真、張季美
    、戊○○、黃永昌、張鍛妹、李嚴貴本票十四張、十三張、十三張、二張、二張
    、二張、二張，亦無證據可資證明已滅失，仍應依刑法第二百零五條之規定宣告
    沒收。
據上論斷，應依刑事訴訟法第二百九十九條第一項前段，刑法第五十六條、第二百零
一條第一項：、第二百十六條、第二百十條、第三百三十九條第一項、第五十五條、
第二百十九條、第三十八條第一項第二款、第二百零五條，罰金罰鍰提高標準條例第
一條前段，判決如主文。
本案經檢察官子○○到庭執行職務
中      華      民      國      九十三      年      八      月    九    日
                                  臺灣臺東地方法院刑事第二庭
                                    審判長法  官  蔡  勝  雄
                                          法  官  林  卉  聆
                                          法  官  鄭  峻  明
右正本證明與原本無異。
如不服本判決，應於判決送達後十日內向本院提出上訴狀。（須附繕本）
「切勿逕送上級法院」
                                          書記官  陳  美  鄉
中      華      民      國      九十三      年      八      月    九    日
附記：
中華民國刑法第二百零一條第一項：
意圖供行使之用，而偽造、變造公債票、公司股票或其他有價證券者，處三年以上十
年以下有期徒刑，得併科三千元以下罰金。
行使偽造、變造之公債票、公司股票或其他有價證券，或意圖供行使之用，而收集或
交付於人者，處一年以上七年以下有期徒刑，得併科三千元以下罰金。
中華民國刑法第二百十條：
偽造、變造私文書，足以生損害於公眾或他人者，處五年以下有期徒刑。
中華民國刑法第二百一十六條
行使第二百十條至第二百十五條之文書者，依偽造、變造文書或登載不實事項或使登
載不實事項之規定處斷。
中華民國刑法第三百三十九條第一項：
意圖為自己或第三人不法之所有，以詐術使人將本人或第三人之物交付者，處五年以
下有期徒刑、拘役或科或併科一千元以下罰金。
